【裁判字號】    95,簡上,123
【裁判日期】    951101
【裁判案由】    損害賠償
【裁判全文】
臺灣高雄地方法院民事判決              95年度簡上字第123號
上  訴  人  丙○○
            甲○○
            丁○○
            張月
兼  共  同
訴訟代理人  乙○○
被上訴人    中華電信股份有限公司
法定代理人  己○○
訴訟代理人  高慶福律師
上列當事人間請求損害賠償事件，上訴人對於民國95年3 月30日
本院鳳山簡易庭94年度鳳簡字第1380號第一審簡易判決提起上訴
，經本院於民國95年10月18日言詞辯論終結，判決如下：
    主  文
上訴駁回。
第二審訴訟費用由上訴人負擔。
    事實及理由
一、上訴人起訴主張略以：上訴人乙○○、丙○○、甲○○、丁
    ○○、戊○○等人，均為坐落於高雄縣鳳山市○○○段207
    之7 號土地之共有人（面積為110 平方公尺、申報地價為每
    平方公尺新台幣14,400元，應有部分合計為二十分之十五）
    。詎被上訴人中華電信股份有限公司未經上訴人同意，亦未
    向上訴人承租土地，即逕自在系爭土地之地下裝設通信管線
    等設施，侵害上訴人之所有權，並受有不當利益，上訴人自
    得請求被告給付相當於租金之損害賠償，共計新台幣（下同
    ）11 8,800元（14,400×110 ×15/20 ×10% ＝118,800）
    等語，爰依侵權行為及不當得利之法律關係，聲明請求被上
    訴人應給付上訴人118,800 元，及自起訴狀繕本送達翌日起
    至清償日止，按年利率百分之五計算之利息。
二、被上訴人則以：系爭土地為道路用地，早年已開闢高雄縣鳳
    山市○○○路，供不特定大眾之車輛及人員通行，上訴人對
    於系爭土地之地上、地下均已不得自由使用或處分，是上訴
    人並無因被上訴人之行為而受到任何損害。且被告係受通知
    配合公路單位開闢道路，而預設道路鋪設電信人孔蓋及電信
    空管，尚未裝設通信電纜線，並未侵害原告對系爭土地之所
    有權，亦無受有不當利益，上訴人之請求無理由，爰聲明駁
    回上訴人之請求。
三、上訴人均為系爭土地之共有人，應有部分共為二十分之十五
    ，而系爭土地早於日據時代即成為既成道路，現則為高雄縣
    鳳山市○○○路，供不特定大眾車輛及人員通行，被上訴人
    係受通知配合公路單位開闢道路，故預設道路電信手孔蓋及
    電信空管，尚未裝設通信電纜線等事實，均為兩造所不爭執
    ，且有土地登記第1 類謄本現場管線配置圖各1 紙附卷可參
    ，並經原審法官會同兩造勘驗現場，有94年10月20日勘驗筆
    錄及現場照片5 紙在案足稽，應堪信為真實。
四、本件爭點為：（一）上訴人是否因被上訴人之行為而受有損
    害或損失？（二）被上訴人之行為是否構成不當得利？
五、爭點一：上訴人是否因被上訴人之行為而受有損害或損失部
    分？
（一）按因故意或過失，不法侵害他人之權利者，負損害賠償責
      任。故意以背於善良風俗之方法，加損害於他人者亦同，
      民法第184 條第1 項定有明文。次按私有土地實際供公眾
      通行數十年之道路使用，公法上應認為已有公用地役關係
      ，土地所有權人之權利行使應受限制，不得違反供公眾通
      行之目的而為使用，行政法院46年判字第39號判例可資參
      照。再按第一類電信事業或公設專用電信設置機關因設置
      管線基礎設施及終端設備之需要，得使用公、私有之土地
      、建築物。其屬公有之土地、建築物者，其管理機關（構
      ）無正當理由不得拒絕。其因使用土地或建築物致發生實
      際損失者，應付與相當之補償。但應擇其對土地及建築物
      之管理機關、所有人、占有人或使用人損害最少之處所及
      方法為之，電信法第32條定有明文。復按公路用地，非經
      許可，不得使用。擅自使用、破壞公路用地，或損壞公路
      設施時，應由公路主管機關取締之。使用公路用地設置管
      線或其他公共設施時，使用人應填具申請書，並檢附工程
      計畫書，向公路主管機關申請許可後，始得設置。公路主
      管機關除向使用人徵收許可費外，並應向使用人徵收公路
      用地使用費，優先用於公路之修建、養護及管理。但基於
      公共利益或特殊需要考量者，得減徵或免徵公路用地使用
      費；公路主管機關修建或改善公路時，應於施工前公告，
      除國道工程外，應先協商當地直轄市、縣（市）政府，並
      通知必須使用公路用地之公私機構同時配合施工，公路法
      第30條、第30條之1 第1 項分別定有明文。
（二）經查，本件上訴人與中華民國共有之系爭土地，係為日據
      時代即供公眾通行之道路，迄今已達數十年之久，現則為
      高雄縣鳳山市○○路，地目為「道」，稅地種類則為免徵
      地價稅之土地，有系爭土地登記謄本函附卷可稽，且為雙
      方所不爭執，是上訴人對系爭土地之所有權行使，自應受
      公用地役權限制，於公用地役權之範圍內，不得妨害而行
      使權利。又系爭土地既已於日據時代即成為公用道路用地
      ，則系爭土地之管理，自應已移歸為公路管理機關行使，
      並非可由上訴人所得享有。是被上訴人經公路主管機關通
      知後，於道路開闢之際，先行在地下鋪設電信人孔蓋及電
      信空管，本合乎公用道路使用之方式，並無因而造成上訴
      人之損害。
（三）從而，系爭土地早為公用地役權之道路，而受有公用地役
      權之限制，上訴人等自無因被上訴人之埋設管線行為，而
      受有何種實際損害，是上訴人依民法侵權行為之規定，請
      求損害賠償，當屬無據。
六、爭點二：被上訴人之行為是否構成不當得利？
（一）按無法律上之原因而受利益，致他人受損害者，應返還其
      利益；雖有法律上之原因，而其後已不存在者，亦同。民
      法第179 條定有明文。次按基於改善國民生活環境，增進
      公共福利之公益目的，對於電信事業所必須管線埋設或架
      設，電信法已賦予得通過私人土地或建築物之權限，並就
      因而造成私人土地權利人之損失，有依法「補償」之特別
      規定，要無私法上不當得利之問題（最高法院八十八年度
      台上字第三四七九號判決參照）。
（二）查系爭土地係為具有公用地役關係之公路用地，業如上述
      ，是被上訴人依據上揭電信法及公路法之規定，基於電信
      事業發展之需要，於經公路主管機關通知後，在系爭土地
      鋪設人孔蓋及空管，自屬合乎公用地役道路之使用方式。
      從而，被上訴人依前揭電信法及公路法之規定，於經主管
      機關通知後，在上訴人所有具有公用地役權之道路，埋設
      第一類電信事業因設置管線基礎設施及終端設備，當合乎
      公用地役道路之使用方式，係有法律上之原因，且無因而
      獲有私法上之不當利益，復未造成上訴人之損害，應無私
      法上不當得利之情形，上訴人依據民法不當得利之規定，
      請求被上訴人給付如上金額，亦屬無據。
七、從而，上訴人依侵權行為及不當得利之法律關係，請求被上
    訴人應給付118,800 元，及自起訴狀繕本送達之翌日起至清
    償日止，按年息5 ％計算之利息，為無理由，不應准許。原
    審認被上訴人未有侵權行為及不當得利，而為上訴人敗訴判
    決，其理由及結論均無不當，應予維持。上訴意旨仍執前詞
    ，求予廢棄改判，為無理由，應駁回其上訴。
八、結論：本件上訴為無理由，依民事訴訟法第436 條之1 第3
    項、第449 條第1 項、第78條，判決如主文。
中    華    民    國    95    年    11    月    1     日
                  民事第七庭  審判長法  官  林玉心
                                    法  官  柯盛益
                                    法  官  林勇如
正本係照原本作成。
本判決不得上訴。
中    華    民    國    95    年    11    月    1     日
                                    書記官  吳韻芳


司法院資訊處製作；財團法人民間司法改革基金會備份。
